臺灣臺中地方法院民事判決　94年度訴字第783號
　　原　　　告　台中市稅捐稽徵處
　　法定代理人　丙○○
　　訴訟代理人　郭明仁律師
　　被　　　告　乙○○
　　　　　　　　丁○○
　　　　　　　　戊○○
　　　　　　　　甲○○
上列當事人間請求返還房屋等事件，本院於民國94年12月20日言
詞辯論終結，判決如下：
    主    文
被告乙○○、丁○○、戊○○、甲○○應分別將如附表一所示之
房屋遷讓交還原告。被告乙○○、丁○○並應分別將如附圖一所
示E1第一層21‧76平方公尺建物與F1第一層22‧76平方公尺之遮
雨棚、圍牆拆除後，各將如附圖一所示E1、21‧76平方公尺與F1
、22‧76平方公尺之土地返還原告。
被告乙○○應給付原告新台幣壹拾柒萬壹仟陸佰肆拾陸元，及自
民國94年5月6日起，至前開房地返還原告之日止，按月給付原告
新台幣貳仟捌佰陸拾元；被告丁○○應給付原告新台幣壹拾陸萬
貳仟柒佰柒拾元，及自民國94年6月1日起，至前開房地返還原告
之日止，按月給付原告新台幣貳仟玖佰零陸元；被告戊○○應給
付原告新台幣壹拾捌萬貳仟肆佰壹拾壹元，及自民國94年5月6日
起，至前開房屋返還原告之日止，按月給付原告新台幣參仟零參
拾玖元；被告甲○○應給付原告新台幣壹拾肆萬玖仟柒佰柒拾玖
元，及自民國94年5月6日起，至前開房屋返還原告之日止，按月
給付原告新台幣貳仟肆佰玖拾陸元。
原告其餘之訴駁回。
訴訟費用由被告乙○○、丁○○各負擔25%，被告戊○○、甲○○
各負擔24%，餘由原告負擔。
本判決原告勝訴部分，於原告分別以新台幣參拾玖萬伍仟元、肆
拾萬壹仟元、肆拾貳萬貳仟元、肆拾萬捌仟元各為被告乙○○、
丁○○、戊○○、甲○○供擔保後，得為假執行；但被告乙○○
如以新台幣壹佰壹拾捌萬參仟玖佰玖拾肆元，被告戊○○如以新
台幣壹佰貳拾陸萬陸仟肆佰貳拾參元，被告甲○○如以新台幣壹
佰貳拾貳萬伍仟貳佰肆拾肆元，分別為原告預供擔保後，得各免
為假執行。
原告其餘假執行之聲請駁回。
    事實及理由
甲、程序部分
壹、按言詞辯論期日，當事人之一造不到場者，得依到場當事人
　　之聲請，由其一造辯論而為判決，民事訴訟法第385條第1項
    前段定有明文。
貳、查被告乙○○、丁○○經合法通知，而未於言詞辯論期日到
    場，且均核無民事訴訟法第386條各款所列情形，爰依原告
    之聲請，由其一造辯論而為判決。
乙、實體部分
壹、原告主張：一、如附表一所示之房屋、土地均係中華民國所
    有，而撥交財政部賦稅署，交由原告管理。又被告乙○○之
    父陳志均、被告丁○○之父童作堯、被告戊○○之父戴毅、
    被告甲○○之父郭成章均因於生前任職原告機關，分別配住
    前開房屋，其等死亡後，被告迄今仍繼續住居占用前開房屋
    。然因被告於其被繼承人死亡時均已成年，依現行事務管理
    規則第249條第2項規定及行政院民國（下同）74年5月18日
    台74人政肆字第14927號函之規定，被告均不合續住之規定
    ，故配住前開房屋之借貸契約均已於被告之被繼承人死亡時
    終止，爰依民法第767條所規定物上請求權之法律關係，請
    求被告返還房屋及拆除系爭增建物並將土地返還。二、且被
    告既係無權占有，自應依其配住之房屋面積、土地申報地價
    、房屋現值計算相當於租金之不當得利，並均追溯5年之期
    間列計，但被告丁○○之父係於89年9月28日逝世，因此自
    翌日列計，爰本於不當得利之法律關係，請求被告乙○○應
    給付原告新台幣（下同）171,646元，被告丁○○應給付原
    告162,770元，被告戊○○應給付原告182,411元，被告甲○○應給付原告149,779元；及被告乙○○、戊○○、甲○○
    均應自94年5月6日起，被告丁○○應自94年6月1日起，均至
    前開房地返還原告之日止，被告乙○○應按月給付原告2,86
    0元，被告丁○○應按月給付原告2,906元，被告戊○○應按
    月給付原告3,039元，被告甲○○應按月給付原告2,496元等
    語。並聲明：（一）被告乙○○、丁○○、戊○○、甲○○
    應將附表一所示由被告所占用之房屋騰空搬遷，並將附表二
    所示增建部分拆除後將房屋、土地返還原告。（二）被告乙○○應給付原告171,646元，被告丁○○應給付原告162,770
    元，被告戊○○應給付原告182,411元，被告甲○○應給付
    原告149,779元。（三）被告乙○○、戊○○、甲○○均應
    自94年5月6日起；被告丁○○應自94年6月1日起，均自前開
    房地返還原告之日止，被告乙○○應按月給付原告2,860元
    ，被告丁○○應按月給付原告2,906元，被告戊○○應按月
    給付原告3,039元，被告甲○○應按月給付原告2,496元。（
    四）願供擔保，請准宣告假執行。（五）訴訟費用由被告負
    擔。
貳、被告方面：
一、被告丁○○未於言詞辯論期日到場，亦未提出書狀為聲明或
    陳述。
二、被告乙○○以：其並非無權占有，因系爭房屋係其父之宿舍
    ，其僅係繼續居住而已，且當初原告並未通知需返還系爭房
    屋；若係無權占有，何以原告將被告列為優先承購國宅之人
    等語，資為抗辯。被告戊○○以：其於55年11月隨父合法遷
    入居住，使用管理迄今已逾38年，依民法第940條、第944條
    規定仍屬合法占有，且與原告間並無借貸契約存在，既無借
    貸契約存在，則原告主張終止借貸契約之說，應無可採等語
    ，資為抗辯。被告甲○○則以：其為軍眷，應比照國防部對
    軍眷之處理方式處理等語，資為抗辯。並均聲明：（一）原
    告之訴駁回。（二）訴訟費用由原告負擔。（三）如受不利
    之判決，請准供擔保免為假執行。
參、得心證之理由
一、查系爭房屋、土地均係中華民國所有，撥交財政部賦稅署，
    交由原告管理，而被告乙○○之父陳志均、被告丁○○之父
    童作堯、被告戊○○之父戴毅、被告甲○○之父郭成章均因
    於生前任職原告機關，分別配住前開房屋，其等死亡後，被
    告迄今仍繼續住居占用前開房屋，被告除甲○○外，其餘被
    告於其被繼承人死亡時均已成年；及如附圖二台中市中正地
    政事務所94年7月15日複丈成果圖所示（B）第一層33‧15平
    方公尺之增建物，為廚房及走道，並無獨立出入口，為被告
    戴績生所出資興建；前開複丈成果圖所示（C）部分第一層
    21‧39平方公尺之增建物，為廚房與涼棚，並無獨立出入口
    ，係被告甲○○之父郭成章出資興建；如附圖一台中市中正
    地政事務所94年9月16日複丈成果圖所示E1第一層21‧76平
    方公尺、E3第二層5‧85平方公尺之增建物，均係被告乙○○所出資興建，其中第二層為空置之鴿舍，並無獨立出入口
    ，需利用原建物之樓梯出入，前開第一層增建物係作為客廳
    使用，有獨立出入口；前開複丈成果圖所示F1所示第一層22
    ‧76平方公尺之增建物，設遮雨棚、圍牆，為被告丁○○所
    有，有獨立出入口，設有鐵門一扇，其上寫有車庫前請留通
    道等文字等事實，為兩造所不爭，並有土地登記謄本、建物
    登記謄本、戶籍謄本、前開複丈成果圖、本院94年5月25日
    勘驗筆錄在卷可證，自堪信為真實。
二、按所有人對於無權占有或侵奪其所有物者，得請求返還之；
    對於妨害其所有權者，得請求除去之，民法第767條第1項定
    有明文。而國有財產撥給各地國家機關使用者，名義上雖仍
    為國有，實際上即為使用機關行使所有人之權利，故對於是
    類財產之管理方面，應由管領機關起訴或應訴，代國家主張
    所有權人之權利（最高法院93年度台上字第2105號判決參照
    ）。次按原告以無權占有為原因，提起請求返還所有物之訴
    ，被告就物屬原告所有而為被告占有之事實不爭執，而僅以
    非無權占有為抗辯者，被告應就其占有係有正當權源之事實
    證明之（最高法院91年度台上字第2578號判決參照）。另按
    因任職關係獲准配住宿舍，其性質為使用借貸，目的在使任
    職者安心盡其職責，是倘借用人喪失其與所屬機關之任職關
    係，當然應認依借貸之目的，已使用完畢，配住機關自得請
    求返還。故公務員因任職關係配住宿舍，於任職中死亡時，
    既喪失其與所屬機關之任職關係，依借貸目的應認已使用完
    畢，使用借貸契約因而消滅，此與一般使用借貸契約，借用
    人死亡時，貸與人僅得終止契約之情形尚有不同；且於此情
    形，借用人之眷屬或其繼承人繼續占有使用宿舍，均屬無權
    占有（最高法院91年度台上字第1926號判例、88年台上字第
    482號判決參照）。查系爭房屋、土地均係中華民國所有，
    撥交財政部賦稅署，交由原告管理，而被告乙○○之父陳志
    均、被告丁○○之父童作堯、被告戊○○之父戴毅、被告甲○○之父郭成章均因於生前任職原告機關，分別配住前開房
    屋，其等死亡後，被告迄今仍繼續住居占用前開房屋，業如
    前述；則依前開說明，系爭配住房屋並使用土地之使用借貸
    契約，應認依借貸之目的，已使用完畢，原告請求返還系爭
    房地，自屬有據。另查如附表二所示建物，除如附圖一即台
    中市中正地政事務所94年9月16日複丈成果圖所示E1第一層2
    1‧76平方公尺係作為客廳使用，有獨立出入口，係被告乙○○所出資興建；前開複丈成果圖所示F1所示第一層22‧76
    平方公尺之增建物，設遮雨棚、圍牆，為被告丁○○所有，
    有獨立出入口，設有鐵門一扇，其上寫有車庫前請留通道等
    文字外，其餘增建物並無獨立出入口，亦如前述；則除前開
    有獨立出入口之被告所有增建物，原告得請求拆除外，其餘
    增建物已附合而為原建物之一部分，屬中華民國所有而由原
    告管理，被告既無處分權或所有權，原告請求拆除，自屬無
    據，然原告得依前開規定請求被告遷讓返還該房屋，係含前
    開不得拆除之增建物，自屬當然，附此敘明。
三、又按無法律上之原因而受利益，致他人受損害者，應返還其
    利益，雖有法律上之原因，而其後已不存在者，亦同，民法
    第179條定有明文。復按無權占有他人之不動產，可能獲得
    相當於租金之利益，為社會通常之觀念；其依不當得利之法
    則請求返還不當得利，以無法律上之原因而受利益，致他人
    受有損害為其要件，故得請求返還之範圍，固應以對方所受
    之利益為度，非以請求人所受損害若干為準，惟於審酌對方
    所受之利益時，如無客觀具體數據可資計算，請求人所受損
    害之數額，未嘗不可據為計算不當得利之標準（最高法院92
    年度台上字第324號判決參照）；而城市地方房屋之租金，
    以不超過土地及其建築物申報總價年息10%為限，土地法第9
    7條第1項亦有規定。查被告均係無權占用系爭房地，已如前
    述。次查被告乙○○、丁○○占用系爭房屋之面積各為76‧
    58平方公尺，被告戴績生占用系爭房屋之面積為62‧49平方
    公尺，被告甲○○占用系爭房屋之面積為62‧29平方公尺，
    而前開房屋現值均為每平方公尺170元；被告乙○○占用系
    爭土地面積60‧05平方公尺，被告丁○○占用系爭土地面積
    61‧05平方公尺，被告戴績生占用系爭土地面積64‧4平方
    公尺，被告甲○○占用系爭土地面積52‧54平方公尺，與台
    中市○區○○○段4之4地號土地，自88年起至92年間之申報
    地價均為每平方公尺6000元，93年1月後迄今之申報地價均
    為每平方公尺5,500元，均為兩造所不爭，並有地價稅課稅
    明細表、土地登記謄本等可憑，均堪信為真實。另查被告甲○○、戴績生所占用系爭房屋、土地面臨5米道路，附近為
    住宅區，別無商店，但距數百公尺之處則有省三國小、北屯
    國小、文昌國小等學校，附近另有寶盛證券、台中銀行。被
    告乙○○所占用系爭房屋、土地前臨5米道路、後鄰20米道
    路，被告丁○○所占用系爭房屋、土地三面臨路，其中二面
    臨5米道路、一面臨10米道路，其餘附近狀況則均與其他被
    告同，亦有本院前開勘驗筆錄可憑，亦堪信為真實。則本院
    審酌前開土地、房屋之用途與所處之位置、附近繁榮等情形
    ，暨前開土地法之規定，因認被告無權占用系爭房屋與土地
    所受之利益均應按年以前開土地申報地價、房屋課稅現值10
    %為計算基準為適當。而原告係以系爭土地申報地價為每平
    方公尺5,500元計算請求，故因無權占用系爭房地，自89年5
    月6日起至94年5月5日止共5年，被告乙○○所受利益為171,
    646元[其計算方式為：（5,500×60‧05×10﹪×5＝165,13
    7，此係土地部分）+（170×76‧58×10﹪×5＝6,509，此
    係房屋部分）＝171,646]；被告戴績生所受利益為182,411
    元[其計算方式為：（5,500×64‧4×10﹪×5＝177,100，
    此係土地部分）+（170×62‧49×10﹪×5＝5,311，此係房
    屋部分）＝182,411]；被告甲○○所受利益為149,779元[其
    計算方式為：（5,500×52‧54×10﹪×5＝144,485，此係
    土地部分）+（170×62‧29×10﹪×5＝5,294，此係房屋部
    分）＝149,779]；自89年10月1日起至94年5月31日止共56個
    月，被告丁○○所受利益為162,770元[其計算方式為：（5,
    500×61‧05×10﹪÷12×56＝156,695，此係土地部分）+
    （170×76‧5 8×10﹪÷12×56＝6,075，小數點以下四捨
    五入，此係房屋部分）＝162,770]。又因無權占用系爭房地
    ，自94年5月6日起至返還系爭房地之日止，被告乙○○應按
    月給付原告2,86 0元[其計算方式為：（5,500×60‧05×10
    ﹪÷12＝2,752，此係土地部分）+（170×76‧58×10﹪÷1
    2＝108，此係房屋部分）＝2,860]；被告戴績生應按月給付
    原告3,039元[其（5,500×64‧4×10﹪÷12＝2,951，此係
    土地部分）+（170×62‧49×10﹪÷12＝88，此係房屋部分
    ）＝3,039]；被告甲○○應按月給付原告2,496元[其計算方
    式為：（5,500×52‧54×10﹪÷12＝2,408，此係土地部分
    ）+（170×62‧29×10﹪÷12＝88，此係房屋部分）＝2,49
    6]；自94年6月1日起至返還系爭房地之日止，被告丁○○應
    按月給付原告2,906元[其計算方式為：（5,500×61‧05×1
    0﹪÷12＝2,798，此係土地部分）+（170×76‧58×10﹪÷
    12＝108，此係房屋部分）＝2,906]。
四、綜上所述，原告以系爭房地管理人之地位，本於物上請求權
    之法律關係，請求被告乙○○、丁○○、戊○○、甲○○應
    分別將如附表一所示之房屋遷讓交還原告；被告乙○○、丁○○並應分別將如附圖一所示E1第一層21‧76平方公尺建物
    與F1第一層22‧76平方公尺之遮雨棚、圍牆拆除後，各將如
    附圖一所示E1、21‧76平方公尺與F1、22‧76平方公尺之土
    地返還原告，為有理由，應予准許。至其餘拆除增建物之請
    求，即屬無據，應予駁回。又原告本於不當得利之法律關係
    ，請求被告乙○○應給付原告171,646元，被告丁○○應給
    付原告162,770元，被告戊○○應給付原告182,411元，被告
    甲○○應給付原告149,779元；暨被告乙○○、戊○○、甲○○均應自94年5月6日起，被告丁○○應自94年6月1日起，
    均自前開房地返還原告之日止，被告乙○○應按月給付原告
    2,860元，被告丁○○應按月給付原告2,906元，被告戊○○
    應按月給付原告3,039元，被告甲○○應按月給付原告2,496
    元為有理由，均應予准許。
五、本件原告勝訴部分（不含訴訟費用部分），原告及被告乙○○、戊○○、甲○○均陳明願供擔保，聲請准予宣告假執行
    及免為假執行之宣告，經核無不符，爰均酌定相當之擔保金
    額准許併宣告之。至本件原告敗訴部分，其假執行之聲請已
    失所附麗，應併予駁回。
六、本件事證已臻明確，兩造所為之其他主張，陳述並所提之證
    據，經審酌後，認均與本件之結論無礙，不再一一論述，併
    予敘明。
丙、據上論結：本件原告之訴，為一部有理由，一部無理由，爰
    依民事訴訟法第385條第1項前段、第79條、第85條第1項但
    書、第390條第2項、第392條第2項、第3項，判決如主文。
中　　華　　民　　國　　94　　年　　12　　月　　30　　日
                  民事第三庭    法  官　陳卿和
正本係照原本作成。
如對本判決上訴，須於判決送達後20日內向本院提出上訴狀。
中　　華　　民　　國　　94　　年　　12　　月　　30　　日
                                書記官
